【裁判字號】    91,訴,2709
【裁判日期】    920814
【裁判案由】    新型專利舉發
【裁判全文】
臺北高等行政法院判決                            九十一年度訴字第二七○九號
                              .
    原      告  甲○○
    送達代收人  乙○○
    被      告  經濟部智慧財產局
    代  表  人  蔡練生（局長）
    訴訟代理人  丁○○
    參  加  人  丙○○
右當事人間因新型專利舉發事件，原告不服經濟部中華民國九十一年五月十日經訴字
第○九一○六一一○三八○號訴願決定，提起行政訴訟，經本院裁定命參加人獨立參
加訴訟，本院判決如左：
    主  文
原告之訴駁回。
訴訟費用由原告負擔。
    事  實
一、事實概要：
    原告於民國八十七年十月二十日以「加熱裝置」向被告前身即中央標準局（八十
    八年一月二十六日改制為經濟部智慧財產局）申請新型專利，經被告編為第00
    000000號審查，准予專利，並於公告期滿後，發給新型第一六一○四○號
    專利證書（下稱系爭案）。嗣參加人以其違反核准時專利法第九十八條第一項第
    一款、第二款及第二項規定，不符新型專利要件，對之提起舉發。經被告審查為
    舉發成立之處分，原告不服，提起訴願，經遭決定駁回，遂向本院提起行政訴訟
    。
二、兩造聲明：
    （原告未於準備程序及言詞辯論期日到場，聲明及陳述依其起訴狀所為而記載）
  (一)原告聲明：
    訴願決定及原處分均撤銷。
  (二)被告聲明：
    1.駁回原告之訴。
    2.訴訟費用由原告負擔。
  (三)參加人聲明：
    參加人未於言詞辯論期日到場，亦未提出書狀，作何聲明或陳述。
三、兩造之爭點：系爭案是否有違專利法第九十八條第二項之規定而不符新型專利要
    件？
  (一)原告主張之理由：
    1.原告認第00000000號「半導體電熱膜之製法」專利案（下稱引證案）
      僅揭露出該半導體材料可附著於基材上，在其說明書內文中雖已有提及基材可
      為一般玻璃、陶瓷水壺等形狀，然而該系爭案僅於說明書中提及基材之用途而
      並無揭露出任何具體之結構，惟一個嶄新之創作從僅有初步概念到具有具體結
      構之過程中，必需歷經一連串之試驗與改良階段，絕非僅有空想而在說明書中
      隨便提及，即予以認定該引證案所揭露者即與系爭案相同，再加上系爭案係為
      一種新型結構，而該引證案之請求則在於半導體電熱膜之製法，前者為具體之
      實質構造，而後者則為一種概念，二者根本無法相提並論，該半導體加熱膜雖
      已於引證案中揭露出其製作方法，但一直至今均沒有相同系爭案之結構申請問
      市，由此可證，將理論實際運用於結構上，仍具有一定之困難性存在，且電熱
      膜之製法種類繁多，並非只要是半導體加熱膜全都是以引證案所揭之製法製作
      而成。
    2.又系爭案是利用已製成之半導體膜附著於玻璃、陶瓷水壺底部，藉以提供快速
      加熱之增進功效，其與引證案之請求範圍並不相同，該引證案雖已於說明書內
      提及基材可為一般之玻璃水壺，但結構並無實質之構造，根本無法與系爭案之
      結構相提並論，而強說系爭案之結構與其相同。另針對系爭案主要係利用半導
      體加熱膜予以附著於玻璃、陶瓷之壺體底部，藉由加熱膜予以針對壺體內之內
      容物加熱，反觀引證案之結構，其僅為一半導體電熱膜之製造方法，並無任何
      具體之實質結構，且其請求範圍中亦僅提及半導體電熱膜之製造方法，而系爭
      案之請求在於將半導體電熱膜附著於壺體底部，其係屬於一實體之結構，與引
      證案所請求者根本完全不同，實不應以僅有設計概念即以指稱系爭案為一運用
      申請前既有之技術或知識，而為熟悉該項技術者所能輕易完成。
  (二)被告主張之理由：
    查系爭案是否具新穎性或進步性，其與引證案之比較，乃以引證案說明書所揭露
    者為依據，非僅限於引證案之申請專利範圍之發明標的上。引證案揭示半導體電
    熱膜可均勻披覆於基材表面，而基材的形狀可如一般玻璃、陶瓷水壺等之形狀，
    或任何形狀的加熱元件，如管狀、蜂巢狀、平板狀等，係呈一直接加熱之設計，
    受通電後依其具有的電阻系數，達產生熱能的目的，所揭露者非僅有設計概念，
    實具實體結構。而由系爭案說明書創作說明所述，可知系爭案主要係將習知之陶
    瓷杯體底部所包覆之薄膜電阻片，改換設置為由一半導體材料，因電線導通阻抗
    逐漸生熱，可使容筒達致一保溫、加熱功效等所構成之加熱裝置；該半導體材料
    之加熱裝置使用，已為證據一半導體電熱膜有相同之揭露，故系爭案為習知構成
    元件之簡易等效置換，為運用申請前既有之技術或知識，而為熟習該項技術者所
    能輕易完成且未能增進功效，不具進步性。
    理  由
甲、程序方面：
一、本件原告經合法通知，無正當理由，未於言詞辯論期日到場，核無行政訴訟法第
    二百十八條準用民事訴訟法第三百八十六條各款所列情形，爰依被告之聲請由其
    一造辯論而為判決，合先敘明。
二、原告起訴時，被告代表人為陳明邦，嗣於九十一年九月九日變更為蔡練生，茲據
    被告新任代表人具狀聲明承受訴訟，核無不合，應予准許，合先明。
乙、實體方面：
一、原告於八十七年十月二十日以「加熱裝置」向被告申請新型專利，經被告編為第
    00000000號審查，准予專利，並於公告期滿後，發給新型第一六一○四
    ○號專利證書。嗣參加人以其違反核准時專利法第九十八條第一項第一款、第二
    款及第二項規定，不符新型專利要件，對之提起舉發。經被告審查為舉發成立之
    處分，原告不服，提起訴願，經遭決定駁回之事實，有參加人舉發申請書、被告
    九十一年一月八日（九一）智專三（二）○四○二○字第○九一八九○○○一一
    一號舉發審定書及經濟部九十年五月十日經訴字第○九一○六一一○三八○號訴
    願決定書在卷可憑，堪信為真實。本件之爭點應為系爭案是否有違專利法第九十
    八條第二項之規定而不符新型專利要件？
二、系爭案申請日為八十七年十月二十日，並由被告於八十九年五月三日審定准予核
    發專利權證書，是該專利核發有無撤銷之原因，應以核准審定時有效之八十三年
    一月二十一日修正公布之專利法為斷。按「稱新型者，謂對物品之形狀、構造或
    裝置之創作或改良。」為八十三年一月二十一日修正施行之專利法所明定，惟「
    新型係運用申請前既有之技術或知識，而為熟習該項技術者所能輕易完成且未能
    增進功效時，雖無前項所列情事，仍不得依本法申請取得新型專利。」同法第九
    十八條第二項亦有明文。依系爭案專利說明書之記載，其申請專利範圍為一種加
    熱裝置，其主要係令一容器於底部設置加熱單元，該加熱單元係由半導體材料於
    適處相隔適距設置外接電線之導電片，藉之，乃令導電片外接之電線導通，該半
    導體材料隨即藉阻抗進行加熱者。2.如申請專利範圍第一項所述之加熱裝置，其
    中，該加熱單元係設於容器之夾層，而受容器圍覆者。
三、引證案為八十二年四月二十六日申請、八十四年一月十一日審定公告之第000
    00000號「半導體電熱膜之製法」發明專利案。其主要將一般如金、銀、銦
    、鍚等金屬化合物或其有機化合物、磷化物、硫化物、硒化物等，在容器內與水
    、甲醇、乙醇、鹽酸等介質予以相互調合後，再將一經洗淨乾燥後的基材，予以
    置入一高溫爐具中做加熱，使基材表面活化後，將上述調合妥當的流體材料，噴
    入該容置基材的爐具中，使噴入之流體瞬間起高溫內霧化分解氧化還原作用，形
    成帶電位之離子均勻的附著於其表面上，或直接噴於一活化之基材表面，使瞬間
    起氧化還原作用，直接於基材的表面形成一道半導體電熱膜者（引證案專利說明
    書發明摘要參照）。引證案發明其中一目的係由該發明的發熱膜係直接均勻噴塗
    披覆於受熱基材的表面，而基材的形狀可如一般玻璃、陶瓷水壺等之形狀，或任
    何形狀的加熱元件，如管狀、蜂巢狀、平板狀‧‧‧等；且因基材表面分子被加
    熱活化與發熱膜以分子鍵形式結合，其理化性極其穩定，供通電產生熱效應，並
    能均勻迅速加熱。因此，引證案係呈一直接加熱之設計，受通電後依其具有的電
    阻系數，達產生熱能的目的。而系爭案技術特徵亦係由一半導體材料，經因電線
    導通，使半導體材料因阻抗逐漸生熱，以使容筒達致一保溫、加熱功效（系爭案
    專利說明書五、創作說明(1)倒數第五行至倒數第一行參照）。系爭案利用半導體
    受通電後依其具有的電阻系數，達產生熱能加熱之手段已為引證案半導體電熱膜
    加熱之技術內容所揭露，系爭案獨立項及附屬項縱將其加熱單元構造稍加變異，
    但其主要技術特徵仍屬相同，其構件之不同部分為系爭案習知技術之簡易等效置
    換，屬運用申請前既有之技術或知識，而為熟習該項技術者所能輕易完成且未能
    增進功效者，系爭案應不具進步性。
四、從而被告以系爭案違反專利法第九十八條第二項規定，而為舉發成立，應撤銷專
    利權之處分，應屬合法，訴願決定予以維持，亦屬妥適。原告主張前詞，聲請撤
    銷訴願決定及原處分，為無理由，應予駁回。
據上論結，本件原告之訴為無理由，爰依行政訴訟法第九十八條第三項前段、第二百
十八條，民事訴訟法第三百八十五條第一項前段，判決如主文。
中      華      民      國    九十二    年      八      月     十四     日
                        臺 北 高 等 行 政 法 院   第 三 庭
                                           審 判 長 法  官  姜素娥
                                                    法  官  林文舟
                                                    法  官  陳國成
右為正本係照原本作成。
如不服本判決，應於送達後二十日內，向本院提出上訴狀並表明上訴理由，如於本判
決宣示後送達前提起上訴者，應於判決送達後二十日內補提上訴理由書（須按他造人
數附繕本）。
中      華      民      國    九十二    年      八      月     十五     日
                                                    書記官  王英傑


司法院資訊處製作；財團法人民間司法改革基金會備份。
